臺灣高等法院刑事判決　　　　　　 94年度上更(一)字第102號
　　上　訴　人
　　即　被　告　丁○○
　　選任辯護人　陳石山　律師
　　上　訴　人
　　即　被　告　丙○○
　　選任辯護人　李長生　律師
上列上訴人等因妨害自由等案件，不服臺灣新竹地方法院89年度
訴字第349號，中華民國90年9月14日第一審判決（起訴案號：臺
灣新竹地方法院檢察署88年度偵字第7897號），提起上訴，判決
後經最高法院發回更審，本院判決如下：
    主  文
原判決關於丁○○及丙○○部分撤銷。
丁○○傷害人之身體，處有期徒刑參月，如易科罰金以參百元折
算壹日。
丙○○無罪。
    事  實
一、丁○○與丙○○二人於民國八十八年七月七日晚間，在新竹
    縣湖口鄉○○路○段四二八巷六十弄三十八號沈里坽住處，
    與沈里坽及其不詳姓名友人以麻將牌賭博財物，至同日晚間
    九時許，丁○○發見沈里坽以道具麻將（得穿戴隱形眼鏡並
    透過特殊燈光之照射而自牌具背面知悉該麻將牌之內容）詐
    賭，遂憤而偕同丙○○離去，同日晚間十時許，丁○○與丙○○再返回沈里坽住處質問沈里坽為何詐賭，雙方一言不和
    ，詎丁○○竟單獨基於傷害之犯意出手毆打沈里坽，致沈里
    坽受有前額裂傷一點五公分乘○點五公分乘○點三公分、頭
    部外傷疑腦震盪、鼻部挫傷、右眼眶部挫傷、腫脹、結膜出
    血、視力有重疊現象、及左手背挫傷等傷害。
二、案經沈里坽訴由新竹縣警察局竹北分局報請臺灣新竹地方法
    院檢察署檢察官偵查起訴。
    理  由
壹、被告丁○○傷害部分：
一、訊據上訴人即被告丁○○對於上揭傷害之事實，坦承不諱，
    核與告訴人沈里坽指訴被毆打受傷之情形相符，並有天主教
    湖口仁慈醫院出具診斷書記載告訴人於88年7月8日凌晨3 時
    23分至該醫院急診，受有如事實欄記載之傷害等情在卷可稽
    。又告訴人於88年7月7日晚間，邀被告丁○○、丙○○二人
    至其住處，與伊及伊友人共四人以麻將賭博，其間告訴人竟
    以道具麻將（即得穿戴隱形眼鏡並透過特殊燈光照射，而可
    自牌具背面知悉該麻將牌之內容）詐賭，不惟據被告丁○○
    及丙○○二人指訴不移（按被告丁○○及丙○○於88年7 月
    14日於湖口分駐所警訊時，即表示要對告訴人沈里坽提出詐
    欺之告訴，但未獲警局移送，而檢察官亦未對此部分偵查處
    理。有警訊筆錄為憑），並經被告二人於發現告訴人詐賭後
    ，當場將告訴人用以詐賭之道具麻將牌及隱形眼鏡等帶回保
    管，嗣並交予張玉琳律師（按張律師為被告丙○○於偵查中
    選任之辯護人）於檢察官偵查時當庭提出給檢察官，嗣經檢
    察官囑託竹北分局刑事組偵查員鄭朝成勘驗該道具麻將牌結
    果，以扣案之檯燈（強光）並配合扣案隱形眼鏡麻將牌確可
    顯現背面內容，如3條→3，4萬→四，4筒，，白板□，北風
    →北等，載明於偵查筆錄用紙（偵卷第135 頁），上情復經
    證人鄭朝成於原審及本院審理中到庭具結並接受交互詰問證
    述明確（見原審90年9月7日審理筆錄及本院94年3 月29日審
    判程序筆錄），則告訴人確有以道具麻將牌詐賭之事實甚明
    。被告丁○○稱係因告訴人詐賭，伊甚為氣憤，乃出手毆打
    告訴人等語，自可採信。被告丁○○上開傷害之犯行，事證
    明確，堪以認定。
二、核被告丁○○所為，係犯刑法第二百七十七條第一項之傷害
    人之身體罪。原審認被告丁○○於前述時地係與被告丙○○
    及不詳姓名之成年男子數名共同毆打告訴人沈里坽，嗣並將
    告訴人強押上車載往新竹縣竹東鎮，剝奪告訴人之行動自由
    ，並於剝奪告訴人之行動自由期間再次毆打告訴人成傷。惟
    查，被告丁○○係因遭告訴人詐賭，基於氣憤而單獨起意在
    告訴人住處毆打告訴人，離開告訴人住處後即未再毆打告訴
    人，且僅係其一人毆打告訴人，被告丙○○並未參與毆打告
    訴人（理由詳後述），原審事實之認定，尚有錯誤，被告丁○○上訴指摘原審此部分判決不當，為有理由，自應予撤銷
    改判。爰審酌被告丁○○係因其與告訴人原係好友，竟遭告
    訴人詐賭（據被告供稱被詐賭金額達新台幣四百萬元），一
    時氣憤而出手毆打告訴人之犯罪動機、犯罪手段僅以徒手未
    持任何凶器毆打，所致告訴人受傷之程度及犯後坦承犯行等
    一切情狀，量處有期徒刑三月，並諭知易科罰金之折算標準
    示懲。
貳、被告丙○○被訴共同傷害部分：
一、公訴意旨略以：被告丙○○與丁○○二人於88年7月7日18時
    許至位於新竹縣湖口鄉○○路○段428巷6 弄38號沈里坽住處
    ，於以麻將賭博中，因懷疑沈里坽使用道具詐賭憤而離去後
    ，即夥同另數名姓名年籍不詳之成年男子，基於共同傷害之
    犯意聯絡，於同日21時30分許，再開車返回沈里坽住處，即
    由丁○○動手毆打沈里坽，致其受有頸部外傷，前額裂傷，
    右眼挫傷，結膜出血等傷害，經沈里坽告訴，因認被告丙○○共犯刑法第二百七十七條第一項之罪嫌云云。
二、訊據被告丙○○矢口否認有參與毆打告訴人之情事，辯稱：
    告訴人詐賭係事實，只是丁○○毆打告訴人，伊始終未毆打
    告訴人，當時被告發現告訴人詐賭時，告訴人之另一個參與
    賭博朋友就逃跑，伊下樓追他，沒有追到，回來時丁○○即
    打完了等語。
三、公訴人認被告丙○○有共同傷害告訴人，無非係以告訴人之
    指訴，證人劉俞廷之證述, 天主教湖口仁慈醫院開立之診斷
    證明書及和解書第七條載有「乙方（即告訴人）同意不追究
    甲方（即被告丁○○、丙○○）於事發同時傷害乙方之刑事
    法律責任」等情，為其論據。惟查，本案僅係被告丁○○一
    人因氣憤告訴人詐賭而出手毆打告訴人，且其於毆打告訴人
    之前並無先與被告丙○○商議之情，業據共同被告丁○○於
    本院審理中陳述明確。告訴人於警訊時雖指訴稱：於88年7
    月7 日晚上19時30分伊與丁○○、丙○○和另一友人共四人
    在伊住處打麻將，約打了一個多小時，當時伊贏了一萬元左
    右，該三人說好累想回家，於是丁○○等三人即離開伊住處
    ，約五分鐘後，有一名綽號「邱老師」打電話來說要來伊家
    聊天，伊不疑有他，即下樓開門，當伊把門打開時，就約有
    十幾個人衝進伊家裡，打麻將三人也在其中，將伊帶到客廳
    說伊詐賭並拳打腳踢等語（見偵查卷19頁反面筆錄），證人
    即告訴人之妻劉俞廷於檢察官偵查中亦證稱：88年7月7日晚
    上丁○○、丙○○有到伊家打麻將，當天晚上7點半來，9點
    半離開，到晚上10點多又回來伊家，他們來了十幾個人是伊
    先生沈里坽開門，他們一進來，就打伊先生等語（見偵查卷
    90頁反面）。惟查「邱老師」即乙○○未曾於88年7月7日晚
    上打電話至告訴人家，當天亦未曾帶人至告訴人家，其本人
    亦未前往告訴人家，而係丙○○打電話請伊帶五千元去甲○○代書事務所付代書費而已，業據證人乙○○於本院審理中
    到庭具結接受交互詰問證述明確。則上開告訴人所訴及證人
    劉俞廷之證述情節，顯與事實不符，且告訴人及證人劉俞廷
    亦未具體指出被告丙○○當時究竟如何毆打告訴人，其等所
    為指訴及證述，尚難遽予採信。又告訴人提出之天主教湖口
    仁慈醫院出具之診斷書，僅能證明其身體受有傷害（被告丁○○承認有毆打告訴人），並不足證明被告丙○○有參與毆
    打告訴人之行為。至被告丙○○、丁○○事後於88年7月8日
    在甲○○代書事務所成立和解所立之和解書其中第七條固載
    有：「乙方（指告訴人沈里坽）同意不追究甲方（指丁○○
    及丙○○）於事後同時傷害乙方之刑事法律責任」，有該和
    解書在卷（附偵查卷第65、66頁）可稽，但此乃告訴人表明
    不追究被告丁○○及丙○○傷害之刑責而已，並非被告丙○○承認有共同傷害告訴人之事實。故該和解書亦不能證明被
    告丙○○有共同傷害告訴人之犯行。
四、按犯罪事實應依證據認定之，無證據不得認定犯罪事實；又
    不能證明被告犯罪者，應諭知無罪之判決，刑事訴訟法第一
    百五十四條第二項及第三百零一條第一項，分別定有明文。
    又檢察官就被告犯罪事實，應負舉證責任，並指出證明之方
    法，同法第一百六十一條第一項亦有規定。次按事實之認定
    ，應憑證據，所謂證據，須適於為被告犯罪事實之證明者，
    始得採為判斷之基礎，如未能發現相當證據，或證據不足以
    證明，自不能以推測或擬制之方法，以為裁判之基礎。而認
    定不利被告之事實，須依積極證據，苟積極證據不足為不利
    被告事實之認定時，即應為有利於被告之認定，更不必有何
    有利之證據。又告訴人之告訴，本以使被告受刑事追訴為目
    的，故其陳述是否與事實相符，自應調查其他證據以資審認
    ，苟其所為攻擊之詞，尚有瑕疵，則在此瑕疵未予究明以前
    ，即不能遽為斷罪之基礎。本件檢察官所舉之證據，並不能
    證明被告丙○○有共同傷害告訴人之事實，而告訴人所為此
    部分之指訴又與事實不符而有瑕疵，自不能採為被告丙○○
    斷罪（傷害罪）之基礎，此外又查無其他積極證據足資證明
    被告丙○○確有共同傷害告訴人，則被告丙○○被訴傷害即
    屬不能證明，依法自應為被告丙○○無罪之諭知，乃原審竟
    認被告丙○○有共同傷害告訴人之犯行，並與其所犯共同妨
    害自由部分依牽連犯從一重之剝奪行動自由罪處斷，尚有違
    誤，被告丙○○上訴指摘原審此部分判決不當，為有理由，
    應由本院將原審此部分判決撤銷，改判諭知丙○○無罪。
參、被告丁○○及丙○○被訴共同妨害自由及恐嚇得利部分：
一、公訴意旨略以：被告丁○○、丙○○二人於88年7月7日18時
    許，至位於新竹縣湖口鄉○○路○段428巷60弄38號沈里坽住
    處，以麻將賭博中，因懷疑沈里坽使用道具詐賭憤而離去後
    ，即夥同另數名年籍不詳之成年男子，基於共同以非法方法
    剝奪人之行動自由及恐嚇取財之犯意聯絡，於同年月日21時
    30分許，再開車返回沈里坽之住處，丁○○與丙○○及該數
    名年籍不詳之男子並將沈里坽押上車，開往新竹縣竹東鎮某
    處，強要沈里坽給付新台幣五百萬元，否則就要將其活埋、
    殺害等將來之惡害恐嚇；沈里坽因無現金，未免遭殺害，乃
    提議先由其簽發五百萬元之本票以代交付。在丁○○聯絡鍾
    桂龍告知上情，要求鍾桂龍代為介紹代書書寫「和解書」及
    本票等之事宜時，鍾桂龍告稱可將沈里坽押到位於新竹市之
    甲○○代書事務所，由甲○○代書「和解書」，並簽發本票
    ，鍾桂龍並在該處等候，至丁○○、丙○○及其他數名不詳
    人，於當日24時許，將沈里坽押至甲○○代書事務所後，鍾
    桂龍、丁○○、丙○○三人便共同強行押著沈里坽進入位於
    新竹市○○路255號7樓之甲○○代書事務所，而其餘不詳姓
    名之人則在外等候，由不知情之甲○○代書和解書一紙，沈
    里坽則簽發一紙88年7月9日到期之一百萬元本票一紙，88年
    7 月16日到期之四百萬元本票一紙交付，沈里坽始得脫困後
    ，於由甲○○開車將其載往新竹車站搭車返回湖口住處，返
    家後沈里坽隨即報警查獲。因認被告丁○○及丙○○與鍾桂
    龍均共犯刑法第三百零二條第一項剝奪他人行動自由罪及同
    法第三百四十六條第二項恐嚇得利罪嫌云云（按鍾桂龍被訴
    部分業經本院前審判決無罪確定在案）。
二、訊據被告丁○○及丙○○均矢口否認有妨害自由及恐嚇得利
    之犯行，被告丁○○辯稱：係告訴人沈里坽因詐賭事發，自
    願要與伊等和解，且因他老婆懷孕，說要到外面和解，才隨
    伊等至甲○○代書事務所簽和解書並交付本票二紙，並無強
    押及恐嚇之情事等語。被告丙○○辯稱：係告訴人沈里坽詐
    賭被發覺，苦苦哀求不要報警處理，而主動提出和解，並自
    願與其等至甲○○代書事務所簽和解書並交付本票，伊被詐
    賭共損失一百多萬元，只是叫他把錢還伊而已，沒有押他及
    恐嚇他等語。
三、公訴人認被告丁○○及丙○○有共犯妨害自由及恐嚇得利之
    犯行，無非係以告訴人沈里坽之指訴，證人劉俞廷之證述及
    證人甲○○之證詞，告訴人受傷之天主教湖口醫院診斷書，
    以及雙方簽訂之和解書等為其論據。經查告訴人沈里坽於警
    訊時指訴其被害之經過稱：88年7月7日晚上19時30分伊與丁○○、丙○○及另一名友人共四人在伊家打麻將，約打了一
    個多小時，當時伊約贏了一萬元，該三人就說好累想回家，
    於是丁○○等三人就離開伊家，約五分鐘後，有一名綽號「
    邱老師」打電話進來說要來和伊聊天，伊不疑有他就下樓開
    門，當伊把門打開時，就約有十幾個人衝進伊家裡，打麻將
    三個人也在其中，把伊帶到二樓客廳說伊詐賭並拳打腳踢，
    當時伊太太劉俞廷在場，該群人並限制伊太太行動不准伊太
    太打電話報警，之後就把伊押上車，將伊載到竹東鎮某巷內
    之住家內，到達時屋內已有三人，就這將近十五個人輪流打
    伊，並要伊簽下詐賭事件的和解書與新台幣五百萬元的和解
    費用，當時伊不答應，但丙○○就恐嚇伊說不答應的話就要
    將伊活埋，伊求他們不要這樣做，因伊一時沒有那麼多錢，
    後來邱老師便提議要伊簽下五百萬元本票，於是又把伊帶到
    新竹市○○路255號7樓甲○○代書事務所（相同的人員押伊
    前往），就這樣由甲○○代書公證下強迫伊簽下和解書及本
    票二張（當時時間是7月8日凌晨1點多），和解書及本票簽
    完後，這些人又要把伊押走，伊不肯，伊請甲○○代書幫助
    ，這些人即離去，伊便求李代書載伊到新竹火車站，到車站
    後伊又搭計程車回湖口家中等語（見偵查卷19至20頁警訊筆
    錄），於檢察官偵查中指稱：十幾個人將伊押上車，後來到
    代書事務所，是與丁○○、丙○○、鍾桂龍三人押伊進入事
    務所，其他人應是在外面，簽下合約（應係和解書之誤）那
    時是代書在外與他們討論，丙○○、丁○○與伊在裡面，後
    來他們脅迫伊簽下和解書及本票，簽完伊藉故上廁所，不敢
    出來，後來代書事務所那位先生叫伊，說人已離開，由他開
    車載伊到火車站，伊才叫車回家等語（見偵查卷第90頁背面
    、91頁正面）。證人即告訴人之妻劉俞廷於偵查中證述稱：
    88 年7月7日晚上丁○○、丙○○有到伊家打牌，他們晚上7
    點半來，9點半離開，他們說不玩就走了，到晚上10點多又
    回來伊家，來了十幾個人，是伊先生沈里坽開門的，他們一
    進來就打伊先生，強押他先生出去，伊當時害怕，他們走後
    伊即通知伊家人等語（見偵查卷第90頁背面）。惟據證人乙○○即「邱老師」，於本院審理中到庭具結接受交互詰問證
    稱：伊並未曾於88年7月7日晚上打電話至告訴人家，亦未曾
    帶人至告訴人家，其本人亦未前往告訴人家，當天係丙○○
    打電話請伊攜帶五千元去甲○○代書事務所付代書費而已等
    語。又據證人即代書甲○○於本院審理中到庭具結接受交互
    詰問證稱：88年7月7日晚上鍾桂龍有打電話給伊，說有人要
    請伊寫和解書，請伊到代書事務所去，伊到代書事務所約五
    至十分鐘他們就來，共來了丙○○、丁○○、沈里坽、鍾桂
    龍、乙○○五人，和解書的內容是在場的人交錯談，伊將談
    論的結果寫下來後拿給他們看並問有無意見，大家說沒有就
    簽名，其間沈里坽並未表示有不甘願之情形，當時沈里坽臉
    部有流血，伊沒有問他如何受傷，他也沒有提如何受傷，和
    解書簽完後沈里坽上廁所與伊最後走，沈里坽只問伊有沒有
    車，可否順便載他到火車站搭車，並沒有表示有被威脅或被
    挾持之事等語（見本院94年3月29日審判程序筆錄），核與
    告訴人所指訴係乙○○帶十餘人至伊家毆打伊並將伊押上車
    載往甲○○代書事務所強迫伊簽和解書及本票之情節及證人
    劉俞廷證述係十餘人至伊家中毆打沈里坽後強押出去等情，
    均不相符。則告訴人上開之指訴及證人劉俞廷之證述已難採
    信。且告訴人所指與被告丁○○及丙○○共同押其進入甲○○代書事務所之人尚有鍾桂龍，然鍾桂龍堅決否認強押告訴
    人妨害告訴人自由之情事，供稱當晚伊只是替丁○○介紹代
    書寫和解書而已等語，而鍾桂龍被訴共同妨害告訴人自由及
    恐嚇得利罪嫌部分，業經本院前審調查審理結果認不能證明
    犯罪，而判決其無罪確定在案，則告訴人指訴被告丁○○、
    丙○○與鍾桂龍三人共同強押其進入甲○○代書事務所寫和
    解書及簽發本票乙節，顯非事實。再參以依告訴人之妻劉俞
    廷所稱係十餘人至伊家中毆打沈里坽並將其強押出去云云，
    果若為真，何以其於沈里坽被押走後，未迅速報警處理？又
    告訴人若確遭被告丁○○及丙○○夥同多人將其自家中強押
    上車載往李代書事務所強迫簽和解書及本票，則於簽妥和解
    書及本票被告等先離開李代書事務所後，即已回復自由，此
    際為何未將其情告知甲○○代書？又為何未即時報警處理？
    均有違常情，顯見其所訴並非實在。而告訴人於88年7月7日
    在其家中與被告丁○○及丙○○打麻將賭博時確有詐賭之事
    實，已如前述，則被告丁○○及丙○○辯稱係因告訴人詐賭
    事發，要求不要報警，而自願與伊等至甲○○代書事務所簽
    和解書及交付本票云云，尚非不可採信。至告訴人提出之天
    主教湖口醫院診斷書僅能證明告訴人身體受有傷害，另和解
    書亦僅能證明被告與告訴人因賭博詐賭事而成立和解，均不
    足證明被告等有妨害告訴人自由之犯行。
四、至於公訴人另謂被告丙○○及丁○○恐嚇告訴人交付錢財，
    否則將其活埋、殺害等語，並迫使告訴人沈里坽簽訂和解契
    約及交付如附表所示之本票二紙乙節，涉有刑法第三百四十
    六條第二項之恐嚇得利罪嫌。訊據被告丙○○與丁○○，均
    始終堅稱係告訴人詐賭乃要求告訴人賠償詐賭損失，並非具
    有不法所有之意圖，亦未恐嚇告訴人等語。據告訴人沈里坽
    於警訊、偵訊及原審調查時亦均指述被告等指稱告訴人詐賭
    而逼迫他簽下和解書及本票等情，而被告丙○○於警訊、原
    審及本院調查時均供稱：在告訴人家中賭過七八次麻將，從
    未贏過，前後約賭輸一百五十萬元（偵卷第二十七頁、原審
    卷第二十二頁、本院卷第三十一頁）；被告丁○○則陳稱：
    約至告訴人家中打過十幾次麻將，前後一個月在告訴人家中
    輸了三百多萬，從未贏過等語（偵卷第六十三頁、原審卷第
    二十四頁、本院卷第三十二頁），則被告丁○○與丙○○在
    告訴人住處至少賭輸約五百萬元，而告訴人與被告丙○○、
    鍾水龍於88年7月7日在告訴人家賭博時，告訴人確有詐賭之
    事實，已如前述，是被告丁○○及丙○○要求告訴人簽發金
    額共五百萬元之本票二張，在主觀上僅係因發現告訴人詐賭
    ，而欲向告訴人討還先前在告訴人處賭博所輸之金額，尚難
    認為有何不法所有意圖，應不成立恐嚇取財或恐嚇得利罪。
五、綜上所述，本件檢察官所舉之證據，均不能證明被告丁○○
    及丙○○二人有妨害告訴人自由及對告訴人恐嚇取財或恐嚇
    得利之行為，而告訴人所為此部分之指訴又與事實不符而有
    瑕疵，自不足作為論罪之基礎，此外復查無其他積極證據足
    以證明被告丁○○及丙○○二人有公訴人所指妨害自由及恐
    嚇取財或恐嚇得利之犯行，被告二人此部分被訴罪嫌尚屬不
    能證明。原審認被告二人有共同妨害自由犯行，予以論罪科
    刑，並就被訴恐嚇取財或恐嚇得利部分認不能證明被告犯罪
    ，因公訴意旨認與論罪科刑部分有裁判上一罪之關係，爰不
    另為無罪之諭知，自有違誤。被告二人上訴否認有此二部分
    （妨害自由及恐嚇取財或恐嚇得利）之犯罪，為有理由，自
    應由本院將原判決關於此二部分撤銷改判，就被告丙○○為
    無罪之諭知。至被告丁○○因其所犯傷害罪業經論罪科刑，
    而檢察官認其妨害自由及恐嚇取財或恐嚇得利部分與其所犯
    傷害罪部分有牽連犯裁判上一罪之關係，爰就其被訴妨害自
    由及恐嚇取財或恐嚇得利部分不另為無罪之諭知。
據上論斷，應依刑事訴訟法第三百六十九條第一項前段、第三百
六十四條、第二百九十九條第一項前段、第三百零一條第一項，
刑法第二百七十七條第一項，罰金罰鍰提高標準條例第一條前段
判決如主文。
本案經檢察官黃東焄到庭執行職務。
中　　華　　民　　國　　94　　年　　4 　　月　　26　　日
                  臺灣高等法院刑事第二庭
                      審判長法  官  蔡  長  溪
                            法  官  楊  貴  志
                            法  官  林  俊  益
以上正本證明與原本無異。
檢察官如不服本判決，應於收受送達後十日內向本院提出上訴書
狀，其未敘述上訴之理由者並得於提起上訴後十日內向本院補提
理由書（均須按他造當事人之人數附繕本）。
被告不得上訴。
                            書記官  周  月  琴
中　　華　　民　　國　　94　　年　　4 　　月　　28　　日
附錄：本案論罪科刑法條全文
中華民國刑法第277條第1項
 (普通傷害罪)
傷害人之身體或健康者，處三年以下有期徒刑、拘役或一千元以
下罰金。
犯前項之罪因而致人於死者，處無期徒刑或七年以上有期徒刑；
致重傷者，處三年以上十年以下有期徒刑。
